【裁判字號】    99,訴,147
【裁判日期】    990629
【裁判案由】    返還土地等
【裁判全文】
臺灣屏東地方法院民事判決               99年度訴字第147號
原      告  丙○○
訴訟代理人  蔡將葳律師
被      告  乙○○
訴訟代理人  孔福平律師
複代理人    湯瑞科律師
被      告  甲○○
上列當事人間請求返還土地等事件，本院於中華民國99年6 月22
日言詞辯論終結，判決如下：
    主  文
被告應將坐落屏東縣長治鄉○○○段五八之一三○五地號內如附
圖所示（２）部分面積一六四○平方公尺土地上之竹木移除，將
該部分土地交還原告。
被告乙○○應給付原告新臺幣貳拾貳萬伍仟陸佰陸拾伍元，及自
民國九十九年三月十三日起至清償日止按週年利率百分之五計算
之利息。
被告乙○○應自民國九十九年三月十三日起至返還第一項土地之
日止，按月給付原告新臺幣仟柒佰陸拾壹元。
訴訟費用由被告負擔。
本判決第一項、第二項於原告以新臺幣壹佰零萬捌仟元供擔保
後，得假執行。但被告乙○○以新臺幣佰壹拾壹萬陸仟元為原
告預供擔保，得免為假執行。
    事  實  及  理  由
甲、程序部分：
    按訴狀送達後，原告不得將原訴變更或追加他訴，但擴張或
    減縮應受判決事項之聲明者，不在此限，民事訴訟法第255
    條第1 項第3 款定有明文。本件原告起訴時聲明：(一)被告應
    將坐落屏東縣長治鄉○○○段58之1305地號面積1,675 平方
    公尺土地（下稱系爭土地）上之竹木移除，將土地交還原告
    ；(二)被告應給付原告新臺幣（下同）230,480 元及自起訴狀
    繕本送達翌日起至清償日止按週年利率百分之五計算之利息
    ；(三)被告應自起訴狀繕本送達翌日起至返還第一項土地之日
    止，按月給付原告3,841 元；(四)願供擔保，請准宣告假執行
    。嗣於訴訟中變更聲明為除擔保金額及免假執行外，如主文
    所示，核僅為減縮應受判決事項之聲明，依前揭說明，自應
    准許，合先敘明。
乙、實體部分：
一、原告主張：坐落屏東縣長治鄉○○○段58之1305地號土地即
    系爭土地（地目：旱、使用分區：一般農業區、使用地類別
    ：農牧用地、面積1,675 平方公尺），係原告單獨所有，有
    土地登記謄本1 份可稽。茲於民國94年間原告經國有財產局
    告知原告使用土地位置有誤，原告乃向屏東縣屏東地政事務
    所申請指界複丈，始發現如附圖所示(2)部分面積1,640 平方
    公尺土地，已長期遭被告乙○○占用，嗣並出租予被告甲○
    ○種植竹木，原告因之迭次向被告請求返還土地，竟皆遭置
    之不理。茲被告從未經原告同意而占有使用系爭土地並種植
    竹木，屬無權占有甚明，原告自得依民法第765 條及第767
    條第1 項規定，本於所有權之作用，訴請被告將系爭土地上
    竹木移除，並遷空交還該無權占有之土地。另查被告乙○○
    無權占有系爭土地，已獲有相當於租金之利益，並致原告受
    損害，自應對原告負返還相當於租金之不當得利。茲系爭土
    地內如附圖所示(2)部分面積1,640 平方公尺，公告土地現值
    為每平方公尺1,900 元，99年申報地價則為每平方公尺344
    元，即公告現值總計為3,116,000 元（1,640 ×1,900 ），
    申報地價總計則為564,160 元（1,640 ×344 ）。參土地法
    第110 條及同法第148 條等規定，原告爰請求依系爭土地內
    如附圖所示(2)部分面積1,640 平方公尺之申報地價百分之八
    為標準，計算被告乙○○自本件起訴前5 年，及至移除竹木
    並遷空交還土地之日止，相當於租金之不當得利。即被告乙
    ○○應給付原告225,665 元（564,160 ×8/100 ×5 ），及
    自本件起訴狀繕本送達翌日起至清償日止，按週年利率百分
    之五計算之利息；另自本件起訴狀繕本送達翌日起至交還系
    爭土地之日止，按月給付原告3,761 元（564,160 ×8/100
    ÷12）。至即便被告抗辯為真實，原告仍照依土地法第43條
    規定取得土地所有權等語。並聲明：除擔保金額及免假執行
    外，如主文所示。
二、被告乙○○則以：原告丙○○為訴外人蘇仲蘭之長子，蘇仲
    蘭為訴外人蘇烏硿之長子。被告乙○○為訴外人蘇三山之配
    偶，蘇三山為訴外人蘇連進之子，蘇連進為蘇烏硿之三子。
    原告及被告配偶蘇三山，為堂兄弟，同源自蘇烏硿，為蘇烏
    硿之孫。屏東縣長治鄉○○○段58之1305地號土地，即系爭
    土地，依土地謄本所載，原屬臺灣省政府所有，於50年上期
    因放領，由蘇烏崆承領，而承領公地，繳清價金必由承領人
    依期繳凊，蘇烏硿為承領人，並於57年6 月21日繳清價金，
    依法於繳清價金時，即取得系爭土地之所有權。從而，系爭
    土地，為蘇烏硿因繳清放領地價而取得所有權，蘇烏硿生前
    未為系爭土地之所有權登記，要亦不影響系爭土地為蘇烏硿
    因繳清放領價金而即取得所有權之法定效果。蘇烏硿於57年
    6 月21日繳清承領價金而取得系爭土地所有權，雖未為土地
    所有權登記，即於61年10月29日去世，系爭土地即為蘇烏硿
    之遺產，為蘇烏硿之繼承人全體公同共有，原告之父蘇仲蘭
    自始未占有使用系爭土地以自任耕作，更非承領人，竟於70
    年10月13日以「57年6 月21日放領公地、繳清地價」為原因
    ，取得所有權之移轉登記，該登記自有可議。蘇仲蘭於72年
    9 月12日將系爭土地以贈與為原因移轉登記為原告所有，然
    原告亦從未占有使用自任耕作系爭土地，其移轉登記與臺灣
    省放領公有耕地扶植自耕農實施辦法第13條第1 項及內政部
    73年10月26日台內地字第266740號函有悖。原告本於所有權
    為本件之請求，即無理由。而系爭土地既為蘇烏硿之遺產，
    蘇連進（尚存）自得基於公同共有之繼承關係為占有，被告
    乙○○為蘇連進之媳，為蘇連進占有之連鎖，本有正當權源
    等語資為抗辯。並聲明：(一)駁回原告之訴；(二)如受不利判決
    ，願供擔保請准免為假執行之宣告。
三、被告甲○○則以：伊有向乙○○承租系爭土地，年繳租金，
    係不定期限租約，現仍使用中，因其租金尚未到期，如法院
    判決原告勝訴，伊就交還土地，如原告敗訴，伊就繼續租用
    等語資為抗辯。並聲明：駁回原告之訴。
四、兩造不爭執之事實：
    (一)系爭土地登記為原告所有。
    (二)被告甲○○基於其與被告乙○○間之租賃關係而占用系爭
      土地內如附圖所示(2)部分面積1,640 平方公尺。從而被告
      乙○○為系爭土地之間接占用人，被告甲○○為系爭土地
      之直接占有人。
    (三)兩造間就系爭土地之使用收益，並無任何契約關係。
五、得心證之理由：
    本件兩造所爭執之處，應在於：(一)原告是否為系爭土地真正
    所有人？(二)被告就系爭土地有無合法占有權源？茲分別說明
    如下：
    (一)原告是否為系爭土地真正所有人？
      1.按當事人主張有利於己之事實者，就其事實有舉證責任
        ；又文書依其程式及意旨得認作公文書者，推定為真正
        。民事訴法第277 條、第355 條定有明文。土地登記簿
        謄本係政府地政人員於職務上所製作之文書，自屬公文
        書，應認為真正。被告乙○○既對系爭土地登記簿謄本
        中，關於蘇仲蘭在70年10月13日因「57年6 月21日放領
        公地、繳清地價」而登記取得系爭土地所有權之記載，
        抗辯記載非真實，而係蘇烏硿之繼承人蘇仲蘭、蘇連進
        等多人，維持公同共有（意指未遺產分割），此為有利
        於被告之事實，被告自應就此事實負舉證責任。
      2.固據被告乙○○指出系爭土地登記簿謄本之主登記次序
        「壹」項下之「其他登記事項」欄有登載「本號土地業
        於50年上期放領蘇烏硿承領」之情，並於同頁主登記次
        序「貳」項下之「登記原因」及「登記原因發生日期」
        欄分別登載「放領公地、繳清地價」、「57年6 月21日
        」屬實無訛。惟其就同頁主登記次序「貳」項下之「所
        有權人姓名」欄登載「蘇仲蘭」何以非真實（見本院卷
        第58頁），未據進一步舉證。
      3.查蘇仲蘭於70年10月13日為上開所有權登記時，蘇烏硿
        業於61年10月29日死亡，有被告乙○○提出之戶籍登記
        簿謄本附卷可參（見本院卷第34頁），不可能以蘇烏硿
        名義登記所有權人。而蘇仲蘭為蘇烏硿之長子（見同上
        ），依87年12月2 日廢止前之臺灣省放領公有耕地扶植
        自耕農實施辦法第13條第1 項前段規定：「承領公地除
        合法繼承外，原承領人非經呈准，不得移轉。」基此，
        蘇仲蘭非不得合法繼承蘇烏硿之承領人地位。參酌前揭
        土地登記簿謄本主登記次序「貳」項下之「收件日期」
        及「登記日期」欄分別登載「70年8 月28日」、「70年
        10月13日」（見本院卷第58頁），顯見地政機關於此案
        辦理時間長於一般，衡情應係地政機關對於蘇仲蘭是否
        合法繼承蘇烏硿之承領人地位，需費時審查或命補件之
        結果（經屏東縣屏東地政事務所函知土地登記申請書等
        相關資料因逾法定保存年限業已銷燬），尚難想像地政
        機關未予審查此節即貿然准許蘇仲蘭以承領人地位登記
        為所有權人。至被告乙○○所辯蘇烏硿之遺產應為全體
        繼承人公同共有，惟繼承人間之遺產分割，為社會上所
        常見，且本件既業經地政機關就系爭土地為蘇仲蘭單獨
        所有之登記，復未據被告提出其他繼承人曾否爭執其就
        系爭土地之繼承權受侵害，已堪認蘇仲蘭單獨合法繼承
        系爭土地之承領人地位。況距今相隔久遠，茲原告未能
        提出蘇仲蘭所據遺產分割之證明文件，無顯失公平，並
        不足以影響前揭舉證責任之分配結果。換言之，被告既
        未能舉證證明蘇仲蘭單獨繼承蘇烏硿之承領人地位為非
        真實，則被告所辯該蘇仲蘭登記取得系爭土地所有權之
        記載非真實，即非可採。
      4.被告乙○○又抗辯蘇仲蘭於72年9 月12日將系爭土地以
        贈與為原因移轉登記為原告所有，然原告從未占有使用
        自任耕作系爭土地，其移轉登記與臺灣省放領公有耕地
        扶植自耕農實施辦法第13條第1 項及內政部73年10月26
        日台內地字第266740號函有悖云云。惟查臺灣省放領公
        有耕地扶植自耕農實施辦法第13條規定「承領公地除合
        法繼承外，原承領人非經呈准，不得移轉。其因無力耕
        作出賣時，政府得照原放領地價收回。……」解釋上應
        指承領人在承領土地後，未取得土地所有權前而言，其
        已繳清全部放領地地價取得土地所有權者，應不適用本
        條規定之限制；同辦法第15條第2 款、第3 款所列「非
        自為耕作者；違反規定私自移轉者」等情事，如在承領
        人取得土地所有權後而發生者，亦應不適用本條規定之
        限制（行政院41年12月28日台內字第6627號令參照，見
        本院卷第76頁背面）。基此，蘇仲蘭70年10月13日取得
        所有權登記後，再於72年9 月12日將系爭土地移轉登記
        為原告所有，並不受臺灣省放領公有耕地扶植自耕農實
        施辦法第13條、第15條規定之限制。至內政部73年10月
        26日台內地字第266740號函，係就「公地承領人未繳清
        地價取得土地所有權前死亡，其合法繼承人未依法辦理
        繼承承領及取得產權即擅自移轉於第三人，應如何處理
        疑義」所為函釋（見本院卷第77頁），顯與本件係取得
        所有權後再移轉之情形不同，不得比附援引。縱有疑義
        ，充其量為臺灣省政府即出賣人得否撤銷承領之問題，
        而系爭土地亦無撤銷承領之情事，不影響蘇仲蘭將系爭
        土地移轉登記予原告之效力。
      5.退步言，土地法第43條所謂登記有絕對效力，係為保護
        第三人起見，將登記事項賦與絕對真實之公信力，故第
        三人信賴登記機關之登記而取得不動產權利時，不因前
        手登記原因之無效或撤銷而被追奪（司法院院字第1919
        號解釋參照），故真正權利人祇許在未有第三人取得權
        利前，以登記原因無效或得撤銷為塗銷登記之請求，若
        於已有第三人本於現存之登記而為取得權利之新登記後
        ，即不得更為塗銷登記之請求（最高法院86年度台上字
        第2748號裁判要旨參照）。基此，原告本於信賴登記而
        受贈取得系爭土地之所有權，被告亦未能舉證證明原告
        非出於善意信賴，則縱令原告之前手登記原因無效或得
        撤銷，亦不能追奪原告就系爭土地之所有權。
      6.據上，原告確為系爭土地真正所有人，自得本於所有權
        之作用，就系爭土地行使其物上請求權。
    (二)被告就系爭土地有無合法占有權源？
      1.被告乙○○抗辯系爭土地為其配偶蘇三山之父蘇連進所
        公同共有一節，因未據舉證以實其說，不足採信，前已
        敘及，則所辯其占有係本於蘇連進之占有權源而為占有
        之連鎖，即無可採。縱依被告乙○○所辯即系爭土地為
        蘇連進等多人間公同共有，蘇連進僅為公同共有人之一
        ，非經全體約定，亦無單獨占有使用系爭土地之權源，
        是被告乙○○就系爭土地顯無合法占有權源。
      2.被告甲○○聲稱其係向被告乙○○租用系爭土地，則其
        就系爭土地有無合法占有權源，乃依附於被告乙○○之
        占有權源。被告乙○○就系爭土地既無合法占有權源，
        已如前述，而被告甲○○之租賃權，基於債之相對性，
        僅能對於被告乙○○主張，亦無從對抗原告，對於原告
        而言，被告甲○○就系爭土地亦無合法占有權源。
      3.據上，被告就系爭土地為無權占有，原告依民法第765
        條及第767 條第1 項規定，本於所有人之物上請求權，
        請求被告將系爭土地上竹木移除，將該無權占有之土地
        交還原告，核無不合。
    (三)再按無法律上之原因而受利益，致他人受損害者，應返還
      其利益，民法第179 條前段定有明文。「依不當得利之法
      則請求返還不當得利，以無法律上之原因而受利益，致他
      人受有損害為其要件，故其得請求返還之範圍，應以對方
      所受之利益為度，非以請求人所受損害若干為準，無權占
      有他人土地，可能獲得相當於租金之利益為社會通常之觀
      念，是被上訴人抗辯其占有系爭土地所得之利益，僅相當
      於法定最高限額租金之數額，尚屬可採。」最高法院著有
      61年台上字第1695號判例可考。關於耕地租賃之法定最高
      限額租金，依土地法第110 條、第148 條規定為申報地價
      百分之八。並斟酌系爭土地在省道旁，交通便利，且種植
      之竹木農作物為當地（屏東縣長治鄉海豐地區）頗負盛名
      之綠竹筍，有系爭土地之照片6 張及地籍圖謄本1 紙附卷
      可佐（見本院卷第7 至10頁），經本院履勘無誤，是認以
      申報地價百分之八計算被告乙○○因占有該土地所受相當
      於租金之不當得利，尚屬適當。第查系爭土地之99年申報
      地價為每平方公尺344 元，有最新土地登記謄本1 紙在卷
      可憑（見本院卷第6 頁），按系爭土地內如附圖所示(2)部
      分面積1,640 平方公尺計算，則申報地價總計為564,160
      元（1,640 ×344 ），計算年租金為45,133元（564,160
      ×8/100 ），五年租金則為225,665 元（45,133×5 ），
      月租金則為3,761 元（45,133÷12），即原告之計算結果
      亦核無誤。
六、綜上所述，原告主張為可取，被告所辯則為無可採。從而，
    原告依民法第765 條及第767 條第1 項之規定，請求被告將
    系爭土地上竹木移除，將該無權占有之土地交還原告；另依
    不當得利之法律關係，按系爭土地內如附圖所示(2)部分面積
    1,640 平方公尺之申報地價百分之八計算，請求被告乙○○
    將相當於起訴前五年租金之利益225,665 元返還原告，及自
    起訴狀繕本送達翌日即99年3 月13日起至清償日止，按週年
    利率百分之五計算之法定遲延利息，並請求被告乙○○自起
    訴狀繕本送達翌日即99年3 月13日起至交還土地之日止，按
    月將相當於每月租金之利益3,761 元返還原告，均為有理由
    ，應予准許之。
七、本判決第一項、第二項部分，原告與被告乙○○分別陳明願
    供擔保請准宣告假執行或免為假執行，核均無不合，爰分別
    酌定相當之擔保金額，予以准許。
八、至兩造其餘之攻擊或防禦方法及未經援用之證據，經本院斟
    酌後，認為均對本判決結果不生影響，自無逐一詳予論駁之
    必要，併此敘明。
九、訴訟費用負擔之依據：民事訴訟法第78條、第85條第1 項前
    段。
中    華    民    國    99    年    6     月    29    日
                  民事第二庭    法  官  蔡嘉裕
正本係照原本作成。
如不服本判決，應於收受送達後20日內，向本院提出上訴狀（須
按他造當事人之人數附繕本）。
中    華    民    國    99    年    6     月    29    日
                                書記官  蘇小雅

司法院資訊處製作；財團法人民間司法改革基金會備份。
